【裁判字號】    97,易,526
【裁判日期】    970813
【裁判案由】    背信
【裁判全文】
臺灣臺南地方法院刑事判決               97年度易字第526號
公  訴  人  臺灣臺南地方法院檢察署檢察官
被      告  丁○○
            戊○○
上被告一人
選任辯護人  江信賢  律師
            熊家興  律師
            曾靖雯  律師
上列被告等因背信案件，經檢察官提起公訴（97年度偵字第4040
號），本院判決如下：
    主    文
丁○○共同為他人處理事務，意圖為自己不法之利益，而為違背
其任務之行為，致生損害於本人之利益，處有期徒刑壹年，減為
有期徒刑陸月；又共同為他人處理事務，意圖為自己不法之利益
，而為違背其任務之行為，致生損害於本人之財產，處有期徒刑
壹年；減為有期徒刑陸月。應執行有期徒刑拾月。
戊○○共同為他人處理事務，意圖為自己不法之利益，而為違背
其任務之行為，致生損害於本人之利益，處有期徒刑捌月，減為
有期徒刑肆月，如易科罰金，以新臺幣壹仟元折算壹日；又共同
為他人處理事務，意圖為自己不法之利益，而為違背其任務之行
為，致生損害於本人之財產，處有期徒刑捌月，減為有期徒刑肆
月，如易科罰金，以新臺幣壹仟元折算壹日。應執行有期徒刑陸
月，如易科罰金，以新臺幣壹仟元折算壹日。
    事    實
一、丁○○、戊○○二人係父子關係，而戊○○為設於臺南市○○區○○路一段421號2樓武鑫交通有限公司（下稱武鑫公司
    ）之代表人，丁○○則為武鑫公司之實際負責人，由戊○○
    、丁○○二人共同經營武鑫公司。戊○○、丁○○明知車號
    NJ-317、TH-176號營業用大貨曳引車2部（下稱系爭車輛）
    及車號65-FS號拖車1部，係丙○○於民國92年12月間所購得
    ，因系爭車輛無法登記為個人所有，遂靠行信託登記於武鑫
    公司名下，渠等即受丙○○之委託，除向丙○○收取靠行費
    外，並應為丙○○為代墊繳納稅款之事務，本應依委託服務
    契約之內容忠實執行其任務。詎戊○○、丁○○竟共同基於
    意圖為自己不法利益之犯意聯絡，未經丙○○同意，由丁○○先於95年7月17日至臺南市○○路1號交通部公路總局嘉義
    區監理所臺南監理站（下稱臺南監理站）向承辦人員申請補
    發系爭車輛之汽車牌照登記書（丁○○、戊○○涉犯偽造文
    書、侵占等罪嫌均經檢察官另為不起訴處分），復於95年8
    月25日持補發之汽車牌照登記書，將車號NJ-317號車輛以動
    產擔保交易動產抵押之方式，向新鑫股份有限公司（下稱新
    鑫公司）貸款新臺幣（下同）1,169,520元；復又另行起意
    ，於96年2月12日，再將車號TH-176號車輛以設定動產擔保
    交易附條件買賣之方式，向新鑫公司貸款849,600元，2部系
    爭車輛共貸款201,9120元。嗣因丁○○、戊○○就車號TH-1
    76號車輛部分未繳納貸款而致該上之損害車輛遭新鑫公司強
    制執行，致生丙○○財產；而就車號NJ-317號車輛均按時繳
    納貸款，於96年3月6日清償完畢，惟該車輛仍為戊○○、丁○○二人所扣留，致生損害於丙○○之利益。
二、案經丙○○訴由臺灣臺南地方法院檢察署檢察官偵查起訴。
    理    由
一、證據能力方面：被告二人就檢察官所提之證據之證據能力均
    表示無意見，本院合議庭於97年7月30日當庭裁定宣示檢察
    官所提之證據資料、方法均具有證據能力，合先敘明。
二、訊據被告丁○○固坦承確於上開時間將告訴人丙○○靠行之
    車號TH-176號車輛、NJ-317號車輛持向新鑫公司依序以附條
    件買賣、設定動產抵押之方式為貸款等情，惟矢口否認有何
    背信犯行，辯稱：伊以車號TH-176號車輛、NJ-317號車輛向
    新鑫公司貸款，係為償還告訴人所有車號NJ-317號車輛發生
    車禍之賠償事宜，且係依業界之慣例而為，並無背信之犯行
    云云；被告戊○○亦矢口否認有何背信犯行，辯稱：伊在武
    鑫公司僅負責收帳、載貨、搬貨，上開貸款相關事宜均為被
    告丁○○所為，其就武鑫公司之營運並未參與，也對於上開
    車輛貸款事宜不知情云云。經查：
  (一)被告丁○○確於95年8月25日，將告訴人丙○○所靠行之車
    號NJ-317號車輛，以設定動產擔保交易動產抵押方式向新鑫
    公司貸款1,169,520元，嗣被告丁○○再於96年2月13日將告
    訴人丙○○所靠行之車號TH-176號車輛，以設定動產擔保交
    易附條件買賣方式向新鑫公司貸款849,600元，此業據被告
    丁○○所自承，核與證人即告訴人丙○○之證述相符，且經
    本院函詢新鑫公司後，新鑫公司亦於97年6月3日以書狀就上
    開車號NJ-317號車輛為動產抵押登記貸款之事宜陳報本院在
    案，有該公司刑事陳報狀一份附於本院卷可稽，亦核屬相符
    ，此外，並有96年2月13日附條件買賣契約書、96年2月13日
    動產擔保交易附條件買賣設定登記申請書、車號NJ-317號車
    輛汽車動保查詢單、動產擔保交易動產抵押設定登記申請書
    、動產抵押契約書及車號TH-176號車輛汽車動保查詢單各乙
    份附卷可稽，均足以認定被告丁○○確有將告訴人丙○○所
    靠行之車號NJ-317號車輛，以設定動產擔保交易動產抵押方
    式向新鑫公司貸款1,169,520元，及將丙○○所靠行車號車
    號TH-176號車輛，以設定動產擔保交易附條件買賣方式向新
    鑫公司貸款849,600元之事實，是此部分之事實確堪以認定
    。
  (二)被告戊○○係武鑫公司之代表人，此業據被告戊○○所自承
    ，且有臺南市政府營利事業登記證一紙可稽（見96年度他字
    第896號卷第93頁），互核後確屬相符；而證人即共同被告
    丁○○於檢察官偵查中亦具結證稱：戊○○是實際負責人，
    發生車禍後，他會處理，公司財務、會計也要請示他，車子
    的監理業務、罰單，他如果有事，伊會幫他處理，我們二個
    都有處理，靠行的事情，也會問伊，和伊一起商量，而監理
    業務上戊○○不懂時就伊處理，但伊仍要和戊○○商量，辦
    理車號TH-176號車子貸款的事情，伊有跟他商量，而且他說
    只能辦丙○○的這輛車，不能辦別的車，因為是TH-176號車
    子撞到人的，至於車號NJ-317號車輛也是戊○○叫人去拖吊
    ，拖回來後才告訴伊，而車號TH-176號車子已經被新鑫公司
    拍賣了等語（見他字第896號卷第175頁）；被告戊○○於檢
    察官偵查中亦供稱：武鑫公司的運輸業務都是伊在處理，監
    理業務是伊之父親即被告丁○○在處理，車號NJ-317號車輛
    是伊於96年3月20日在喜樹路拖到公司的，因為告訴人丙○○的車子發生車禍後都不處理等語（見他字第896號卷第174
    、175頁）；茲互核被告戊○○與共同被告丁○○之供證可
    知，被告戊○○確涉及武鑫公司之最核心經營事項，而非其
    所辯稱僅負責收帳、載貨、搬貨等事宜，參以被告戊○○為
    年屆三十四歲之成年人，為共同被告丁○○之子，二人關係
    至為密切且均有經營公司業務之能力；況且被告丁○○在申
    請補發系爭二輛車輛之行車執照及汽車牌照登記書時，該登
    記書上之「戊○○」印文確係被告戊○○容許被告丁○○所
    蓋用，此有臺南監理站96年4月19日嘉監南字第096010902 4
    號函附之系爭車輛汽車異動歷史查詢單及汽車各項異動登記
    書影本在卷可參（見他字第896號卷第140至145頁）。又系
    爭車輛向新鑫公司辦理貸款時，亦係由被告戊○○所親自簽
    名，此業據被告戊○○於偵查中供稱：是伊之父親去貸款的
    ，伊只有去簽名等語（見他字第896號卷第155頁），茲再佐
    之以上此證，更足認武鑫公司確係由被告丁○○、戊○○父
    子二人所共同實際經營。準此，被告戊○○辯稱其在公司僅
    係負責收帳、載貨、搬貨等事宜，對於共同被告丁○○以告
    訴人所有之TH-176號車輛及NJ-317號車輛貸款一事並不知情
    云云，純屬卸責之詞，不足採信。至於證人即武鑫公司會計
    己○○雖到庭證稱：武鑫公司大部分事情都是丁○○在處理
    ，戊○○主要在送貨，從早上八點就開始送貨到伊下班都還
    沒回來，公司財務及主要事項都是丁○○在決定，也不用請
    示戊○○，靠行車輛之抵押拍賣也是丁○○在處理云云（見
    本院97年7月16日審判筆錄），然查證人己○○嗣後在本院
    審理中所為之證述核與被告丁○○在先前偵查中所為之供證
    明顯不同，參酌其係武鑫公司所聘請之會計之身分，其上開
    證詞確有迴護被告戊○○之詞，而不足採信。
  (三)另按信託行為之受託人在法律上雖為受託財產之所有權人，
    其就受託財產所為一切處分完全有效，但此係為維護交易之
    安全及保護善意之第三人，就信託行為之外部關係而言；若
    就信託行為之內部關係言，受託人與信託人之間，仍應受信
    託契約之拘束，受託人當然不得違背信託契約，更不得意圖
    為自己或第三人不法之利益或損害信託人之利益而為違背其
    任務之行為，最高法院90年度臺上字第4143號判決意旨可供
    參照。查本件告訴人丙○○及被告二人對於系爭車輛係靠行
    武鑫公司之情自始並不否認，而汽車運輸業所稱之「靠行」
    ，係指汽車所有人為達營業之目的，將汽車所有權移轉於車
    行，便成為權利人而為管理行為之謂，應屬信託行為之一種
    ，車行即為其受託人，為汽車之名義上所有權人。又證人即
    告訴人丙○○於本院審理時具結證稱：伊與被告丁○○簽約
    時係以口頭約定，被告則應先替伊繳納靠行車輛燃料稅、牌
    照稅等，再向伊請款，而伊應支付被告靠行費用三部車每月
    共四千五百元，且從未積欠靠行費用及應繳納之稅金，而系
    爭之二部車輛實際上是伊之先生在保管使用，牌照由伊們保
    管，司機也是由伊先生花錢請的，當初除約定由武鑫公司代
    繳稅款外，其他一切都是由我們自己負責，也沒有約定被告
    二人或武鑫公司可以將靠行車輛拿去設定動產擔保抵押等語
    （見本院97年7月16日審判筆錄）；另據被告丁○○所提出
    之武鑫公司空白靠行契約書所載，其上亦有約定未經靠行車
    輛實質所有人同意，不得將該車輛作為借款抵押物，有上揭
    契約書在卷可稽。雖告訴人與被告丁○○並未就系爭車輛以
    書面方式簽定靠行契約，而僅以口頭約定，但上開空白靠行
    契約書既係被告丁○○用以規範與靠行車輛實際所有權人關
    於靠行車輛信託任務之範圍，被告丁○○或其子即被告戊○○於處理系爭車輛之信託任務時，其信託任務當不致大於上
    開契約書所列事項，亦即其信託任務範圍應未包含「未經靠
    行車輛實質所有權人同意，將該車輛作為借款抵押物」在內
    。因此，可知系爭車輛雖登記為武鑫公司之名義，但實際上
    係由告訴人加以管領，被告二人至多僅得代為繳納上開各種
    稅目，並無「在未取得告訴人同意前即逕行以系爭車輛抵押
    借款」之處分權。綜上所述，被告二人在未取得告訴人同意
    前即逕自以車號TH-176號車輛及NJ-317號車輛向新鑫公司借
    款，已逾越其信託任務範圍，而車號TH-176號車輛事後亦因
    而遭新鑫公司拍賣，告訴人丙○○之財產亦遭損害，從而，
    被告二人前揭所辯，均不足採。而被告戊○○既與丁○○有
    共同經營武鑫公司之事務，且均明知而參與本件系爭車輛之
    貸款之事宜，業如上述，其二人自有犯意聯絡及行為分擔，
    在在明甚。
  (四)被告丁○○雖辯稱用系爭車輛借款之目的係為賠償車號NJ-3
    17號車輛車禍肇事之被害人，而此係業界之慣例，並請求傳
    喚詰問證人即被告所屬公司之司機甲○○云云。然查證人甲○○雖到庭證稱：伊自95年間至現在有將車號GQ-839之車輛
    靠行在伍鑫公司，該車輛是向武鑫公司分期貸款買的，伊之
    靠行是和丁○○談的，沒有簽契約書，丁○○曾說如果發生
    意外，自己沒辦法處理，那就要處置伊之車輛，車子貸款如
    果幾期沒繳，公司就有權處理；罰單、稅單這些都是公司先
    處理，再來跟伊收錢，如果伊不出錢，公司也有權處置伊之
    車輛去付那些錢，如果車輛在外面出車禍，當然是伊自己要
    負責，如果沒有處理，公司有權處理車子云云（見本院96年
    7月16日審判筆錄）。惟證人甲○○係武鑫公司所屬之靠行
    車輛司機，靠行車輛亦係向武鑫公司分期付款所購買，其與
    武鑫公司之實質利害關係至為密切，其證言之可信度大為減
    低，而觀其上開證言亦多屬其個人之認知，而非個案之實際
    經歷，自無從以其個人之證言據以推論被告二人本件所為確
    係符合業界之慣例。退而言之，縱使業界確有如此之慣例存
    在，仍必須於且此慣例確為被告丙○○所明知，並已同意接
    受為雙方靠行契約之內容，被告始有權依此慣例及契約內容
    ，就系爭車輛為貸款，是以被告丁○○上開所辯，實不足採
    。綜上所查一切事證，被告二人背信犯行事證已臻明確，足
    堪認認定，應予依法論科。
三、核被告丁○○、戊○○上開二次犯行，均係犯刑法第三百四
    十二條第一項之背信罪。被告二人間就上開二次犯行，均有
    犯意聯絡及行為分擔，均應論以共同正犯。被告二人之二次
    犯行，均犯意各別，行為不同，均應分論併罰。爰審酌被告
    丁○○、戊○○父子，經營貨運公司，收受告訴人丙○○按
    月繳交之靠行費用，受告訴人所託，處理靠行車輛之相關業
    務，本應忠誠依約執行其受託業務，竟共同為違背其任務之
    行為，而為本件犯行，致告訴人賴以維生之靠行車輛遭受抵
    押或拍賣，而蒙受鉅大之財產或利益之損害，而被告丁○○
    顯居於主導地位，被告戊○○居次配合之地位，並其犯罪手
    段、犯罪所得及其二人犯後均飾詞否認之態度等一切情狀，
    均分別量處如主文所示之宣告刑。
四、本件被告二人犯罪行為之時間，均係在九十六年四月二十四
    日以前，所犯罪名固為中華民國九十六年罪犯減刑條例第三
    條所列，惟其二人之宣告刑均在有期徒刑一年六月以下，仍
    合於同條例第二條第一項得為減刑之規定，爰均減刑如主文
    所示，並就被告戊○○減得之刑部分諭知如易科罰金之折算
    標準。被告二人所犯之數罪經減刑後，並應定執行刑如主文
    所示，並就被告戊○○應執行刑部分諭知如易科罰金之折算
    標準。
據上論斷，應依刑事訴訟法第二百九十九條第一項前段，刑法第
二十八條、第三百四十二條第一項、第五十一條第五款、第四十
一條第一項前段，中華民國九十六年罪犯減刑條例第二條第一項
第三款、第七條第一項、第二項、第九條，刑法施行法第一條之
一，判決如主文。
本案經檢察官乙○○到庭執行職務。
中    華    民    國    97    年    8     月    13    日
                  刑事第二庭  審判長  法  官  蘇義洲
                                      法  官  洪士傑
                                      法  官  徐文瑞
以上正本證明與原本無異。
如不服本判決應於收受本判決後10日內向本院提出上訴書狀，並
應敘述具體理由。如未敘述上訴理由者，應於上訴期間屆滿後20
日內向本院補提理由書狀（均須按他造當事人之人數附繕本），
切勿逕送上級法院。
                                      書記官  李佩珊
中    華    民    國    97    年    8     月    15    日
附錄法條：
刑法第三百四十二條
為他人處理事務，意圖為自己或第三人不法之利益，或損害本人
之利益，而為違背其任務之行為，致生損害於本人之財產或其他
利益者，處5年以下有期徒刑、拘役或科或併科1千元以下罰金。
前項之未遂犯罰之。


司法院資訊處製作；財團法人民間司法改革基金會備份。
